臺灣高等法院民事判決
110年度重上字第158號
上  訴  人  蕭景元  
訴訟代理人  朱政勳律師
被  上訴人  宜城開發有限公司

法定代理人  張忠恕  
訴訟代理人  張晏晟律師
            簡佑君律師    
被  上訴人  恆笙資產管理有限公司

法定代理人  林冠霆  

被  上訴人  沈心田  
訴訟代理人  蘇柏瑞律師
複  代理人  高永穎律師

上列當事人間請求解除契約等事件，上訴人對於中華民國110年1
月7日臺灣臺北地方法院109年度重訴字第420號第一審判決提起
上訴，本院於111年2月16日言詞辯論終結，判決如下：
    主      文
原判決廢棄。
被上訴人宜城開發有限公司應給付上訴人新臺幣陸佰柒拾萬元，
及自民國一○九年五月二十六日起至清償日止，按年息百分之五
計算之利息。 
被上訴人恆笙資產管理有限公司、沈心田應連帶給付上訴人新臺
幣陸佰柒拾萬元，及自民國一○九年五月二十六日起至清償日止
，按年息百分之五計算之利息。 
前二項所命之給付，如被上訴人宜城開發有限公司為全部或一部
給付者，被上訴人恆笙資產管理有限公司、沈心田在已給付範圍
內免給付義務。 
第二審訴訟費用由被上訴人連帶負擔。
本判決所命給付，於上訴人以新臺幣貳佰貳拾叁萬元供擔保後，
得假執行。被上訴人如以新臺幣陸佰柒拾萬元預供擔保後，得免
為假執行。 
    事實及理由
壹、程序方面
一、按解散之公司除因合併、分割或破產而解散外，應行清算。
    解散之公司於清算範圍內，視為尚未解散。公司之清算，以
    全體股東為清算人，但本法或章程另有規定或經股東決議，
    另選清算人者，不在此限。有限公司解散及清算，準用無限
    公司有關之規定。公司之清算人，在執行職務範圍內，亦為
    公司負責人，公司法第24條、第25條、第79條、第113條及
    第8條第2項分別定有明文。查，被上訴人恆笙資產管理有限
    公司（下稱恆笙公司）於民國109年2月24日解散登記，迄未
    向法院呈報清算人，有變更登記表、原法院110年5月12日函
    在卷可稽（見原審卷第99-104頁、本院卷第119頁），應以
    恆笙公司解散時之全體股東即林冠霆（見原審卷第115頁）
    為該公司之法定代理人。
二、本件恆笙公司經合法通知，未於言詞辯論期日到場，核無民
    事訴訟法第386條各款所列情形，爰依上訴人之聲請，由其
    一造辯論而為判決。  
貳、實體方面　　　
一、上訴人主張：被上訴人沈心田（與恆笙公司下稱恆笙公司等
    2人）為恆笙公司受僱人，明知伊因曾腦中風欠缺常人判斷
    能力，竟向伊詐稱：被上訴人宜城開發有限公司（下稱宜城
    公司，與恆笙公司等2人下合稱被上訴人）販售之塔位及專
    屬使用之寶地，於買受後得合法使用、轉售及投資等語，致
    伊陷於錯誤，分別於107年8月24日、同年12月4日，各買受
    塔位15個單位及塔位5個單位、寶地20單位（下合稱系爭塔
    位），並依序交付恆笙公司新臺幣（下同）382萬5000元、2
    87萬5000元（合計670萬元）。嗣伊知悉宜城公司、恆笙公
    司為非法之殯葬設施經營業者，依殯葬管理條例第2條、第6
    條、第20條及第42條規定，系爭塔位無法放置使用及轉售，
    宜城公司、恆笙公司自應負共同侵權行為責任。沈心田為恆
    笙公司之受僱人，應與恆笙公司連帶賠償損害。爰先位依民
    法第184條第1項前段、後段、第2項、第185條、第188條第1
    項規定，擇一有利求為命被上訴人應連帶給付伊670萬元。
    備位則主張系爭塔位欠缺應具備之效用、品質及價值，且瑕
    疵程度重大，伊已乃於108年12月27日向被上訴人寄發存證
    信函，撤銷買受系爭塔位之意思表示，依民法第179條規定
    ，請求宜城公司返還買賣價金670萬元。原審為上訴人敗訴
    之判決，上訴人不服，提起上訴。並上訴聲明：㈠原判決關
    於駁回上訴人後開第二至三項之訴部分廢棄，㈡先位聲明：⒈
    被上訴人應連帶給付上訴人670萬元，及自109年5月26日起
    至清償日止，按年息5%計算之利息，⒉願供擔保，請准宣告
    假執行，㈢備位聲明：⒈宜城公司應給付上訴人670萬元，及
    自109年5月26日起至清償日止，按年息5%計算之利息，㈡願
    供擔保，請准宣告假執行（見本院卷第324頁）。
二、被上訴人則各以下開情詞置辯，並答辯聲明：㈠上訴駁回。
　　㈡如受不利判決，願供擔保免為假執行之宣告。
  ㈠宜城公司部分：上訴人與恆笙公司購買塔位，買賣價金亦匯
    至恆笙公司帳戶，系爭塔位買賣關係存在恆笙公司與上訴人
    間，與伊無涉。縱上訴人因系爭塔位之買賣受有損害，亦非
    侵權行為。況商品存有瑕疵一事，應循瑕疵擔保規定處理，
    與侵權行為無關。又系爭塔位產權清楚，未遭第三人主張權
    利，雖暫未取得使用執照，然僅伊可能受主管機關責罰，不
    影響系爭塔位使用，難認系爭塔位有權利瑕疵存在。再者，
    伊之關係企業「宜城墓園股份有限公司」（下稱宜城墓園公
    司）業已取得主管機關許可經營殯葬設施經營業，對於上訴
    人使用系爭塔位並無影響。
  ㈡沈心田部分：伊為恆笙公司員工，因上訴人要求購買塔位，
    請伊代尋，伊乃受託協助購買塔位，並無任何侵權行為，系
    爭塔位因瑕疵所生之法律責任，亦不應由伊承擔。
  ㈢恆笙公司部分：未於言詞辯論期日到場，亦未提出書狀作何
    聲明或陳述。
三、查，上訴人於107年8月24日、同年12月4日，各買受塔位15
    個單位及塔位5個單位、寶地20單位，並依序交付恆笙公司3
    82萬5000元、287萬5000元（合計670萬元）。宜城公司、恆
    笙公司均非經新北市政府許可之殯葬設施經營業者等情，有
    買賣投資受訂單、收據、匯款申請書回條、代辦文件簽收表
    、永久使用權狀、土地謄本、土地所有權狀、新北市政府殯
    葬管理處109年7月22日新北殯政字第1095117061號函、109
    年9月3日新北殯政字第1095118570號函在卷可稽（見原審卷
    第27-45、195-197、299頁），且為兩造所不爭執（見本院
    卷第292頁），堪信為真實。
四、上訴人先位依民法第184條、第185條、第188條第1項規定，
    請求被上訴人連帶給付其670萬元本息；備位依民法第179條
    規定，請求宜城公司給付其670萬元本息等語，為宜城公司
    、沈心田所否認，並以前詞置辯。茲就上訴人前開請求分述
    如下：　　
　㈠上訴人先位主張：宜城公司、恆笙公司為非法之殯葬設施經
    營業者，恆笙公司之受僱人沈心田向其施用詐術，居間媒介
    出售其系爭塔位，被上訴人係共同不法侵害其權利，應負連
    帶賠償責任等語，並提出買賣投資受訂單、收據、匯款申請
    書回條、代辦文件簽收表、永久使用權狀為證（見原審卷第
    27-41頁）。經查：
　⒈按因被詐欺而為意思表示者，表意人得撤銷其意思表示；故
    意以背於善良風俗之方法，加損害於他人者，負損害賠償責
    任，民法第92條第1項、第184條第1 項後段定有明文。該所
    稱詐欺，係指對表意人意思形成過程屬於重要，而有影響之
    不真實事實，為虛構、變更或隱匿之行為，故意表示其為真
    實，使表意人陷於錯誤、加深錯誤或保持錯誤者而言。是項
    規定所欲保護之法益，為表意人意思表示形成過程之自由。
    蓋詐欺者慣於利用受害人之需求、疏忽、恐懼、同情、貪財
    、迷信等心理狀態，施以言語行動、傳媒資訊或數人分工等
    手法交互運作，使受害人逐步陷於錯誤，而影響其意思表示
    之形成自由。又詐欺之不法行為，如符合故意以背於善良風
    俗之方法，加損害於他人之要件，受害人亦得依民法第184
    條第1項後段、第185 條規定，請求加害人共同負侵權行為
    之損害賠償責任（最高法院 111年度台上字第176號判決意
    旨參照）。上訴人主張沈心田為恆笙公司受僱人，竟向伊詐
    稱：系爭塔位於買受後得合法使用、轉售及投資，致伊陷於
    錯誤，而買受系爭塔位。其係向宜城公司買受系爭塔位，恆
    笙公司則擔任媒介居間行為等語（見本院卷第294頁）。茲
    查：
　⑴經審視買賣投資受訂單、收據、匯款申請書回條、代辦文件簽收表（見原審卷第27-35頁），可知上訴人簽立之買賣投資受訂單後，由恆笙公司承辦人員沈心田開立收據，價金亦係匯入交付予恆笙公司，堪認上訴人應係向恆笙公司買受系爭塔位。上訴人主張其向宜城公司買受系爭塔位云云，應無足採。
　⑵復按殯葬服務業分為「殯葬設施經營業」及「殯葬禮儀服務業」，經營殯葬服務業，應向所在地直轄市、縣市主管機關申請設立許可後，依法辦理公司及商業登記，並加入殯葬服務業公會，始得營業，其他法人依其設立宗旨，從事殯葬服務業者，應向所在地直轄市、縣（市）主管機關申請經營許可，領得經營許可證書，始得營業。殯葬設施經營業，應加入該殯葬設施所在地直轄市、縣市殯葬服務業公會，始得營業。此觀殯葬管理條例第2條第13款及第42條第1、4、5項規定自明。查，恆笙公司為非法之殯葬設施經營業者，既如前述，觀之新北市政府殯葬管理處109年7月22日新北殯政字第1095117061號函，說明㈡記載：「民眾於申請埋葬許可證時，無法提供合法殯葬設施經營業者開立之墓地使用相關文件，恐因應備文件不足，而無法審查」等語（見原審卷第197頁），且衡諸一般經驗及論理法則，靈骨塔位乃自然人死亡始有之需求，除經營相關行業或投資者外，個別終端消費者之需求數量有限，且多透過殯葬業者、墓園經營者洽詢、購買，其銷售樣態、管道異於一般商品；持有眾多靈骨塔位而無變價管道者，其財產價值難以一般市價衡之。則恆笙公司出售之系爭塔位顯然無法供正常使用及販售，存有重大瑕疵，一般人如知悉上情，衡情應無買受之意願。沈心田為恆笙公司受僱人，以上開言詞向上訴人詐騙，致上訴人陷於錯誤，顯係故意以背於善良風俗之方法，加損害於上訴人，上訴人自得請求恆笙公司等2人連帶賠償損害。
　⑶沈心田辯稱：伊因上訴人要求購買塔位，乃受託協助購買塔
    位，並無任何侵權行為云云。惟系爭塔位存有無法供正常使
    用及販售之瑕疵，若上訴人知悉上情，衡情應無買受之意願
    ，縱其有委託沈心田購買塔位之情，非謂沈心田即無代購合
    法塔位之義務，自不得據此推免其責。又沈心田自承自107
    年2、3月間即受僱於恆笙公司，負責推銷產品，銷售商品時
    ，沒有先行了解產品是否符合相關法令等語（見本院卷第22
    6、238頁），則出售系爭塔位既係其職務上行為，而其任職
    恆笙公司期間已1年有餘，對於恆笙公司是否得經營買賣、
    仲介殯葬設施，自不得委為不知，且其未確定系爭塔位是否
    為合法商品，即販售予上訴人，故意不告知瑕疵，難認其並
    無任何侵權行為。　
　⑷從而，沈心田為恆笙公司受僱人，以上開言詞向上訴人詐騙
    ，致上訴人陷於錯誤，向恆笙公司購買系爭塔位，係故意以
    背於善良風俗之方法，加損害於上訴人，上訴人依民法第18
    4條第1項後段、第185條、第188條之規定，請求恆笙公司等
    2人連帶賠償損害，核屬有據。
　⒉又按民法第184條第2項規定：「違反保護他人之法律，致生損害於他人者，負賠償責任。但能證明其行為無過失者，不在此限」，揆其旨趣乃因保護他人為目的之法律，意在使人類互盡保護之義務，倘違反之，致損害他人權利，與親自加害無異，自應使其負損害賠償責任。惟其性質上屬於「轉介條款」及「概括條款」，自須引入連結該條以外之其他公私法中之強制規範，使之成為民事侵權責任的內容，俾該項不明確之法律規範得以充實及具體化。而所謂「保護他人之法律」，亦屬抽象之概念，應就法規之立法目的、態樣、整體結構、體系價值，所欲產生之規範效果及社會發展等因素綜合研判之；凡以禁止侵害行為，避免個人權益遭受危害，不問係直接或間接以保護個人權益為目的者，均屬之。依此規定，苟違反以保護他人權益為目的之法律，致生損害於他人，即推定為有過失，而損害與違反保護他人法律之行為間復具有因果關係者，即應負損害賠償責任（最高法院 103 年度台上字第 1242 號判決意旨參照）。茲查：
　⑴上訴人雖係向恆笙公司買受系爭塔位，然該塔位為宜城公司出售予恆笙公司，永久使用權狀亦為其所製發等情，為宜城公司所不爭執（見本院卷第294-295頁），而殯葬管理條例雖非直接以保護個人為目的，然係藉由行政措施以保障個人之權利或利益不受侵害，則宜城公司並未取得主管機關許可經營殯葬設施經營業，仍出售系爭塔位予恆笙公司，並製發永久使用權狀（見原審卷第37頁），致上訴人向恆笙公司買受系爭塔位，卻受有無法使用、轉售之損害，應認宜城公司該當於民法第184條第2項所定之行為，構成以違反保護他人權益為目的之法律，而有該條項規定之適用。且上訴人所受損害與宜城公司違反保護他人法律之行為間，復具有因果關係，宜城公司自應依上開規定，對上訴人負侵權行為損害賠償之責。　
　⑵宜城公司辯稱：伊之關係企業宜城墓園公司業已取得主管機
    關許可經營殯葬設施經營業，對於上訴人使用系爭塔位並無
    影響云云。然宜城公司與宜城墓園公司法人格並不相同（見
    本院卷第205、207頁），為宜城公司所不爭執（見本院卷第
    175頁），縱宜城墓園公司取得主管機關許可經營殯葬設施
    經營業，亦與宜城公司無涉，非謂宜城公司即得經營殯葬設
    施經營業。且宜城公司因未取得經營許可，擅自於宜城墓園
    設置殯葬設施，業經新北市政府殯葬管理處多次處以罰鍰在
    案（見原審卷第195-232頁），宜城公司自承其現仍未經許
    可經營（見本院卷第298頁），則其出售之系爭塔位將無法
    正常使用，卻違反保護他人法律仍為販售，自應負侵權行為
    損害賠償責任。
　⒊再按負損害賠償責任者，除法律另有規定或契約另有訂定，
    應回復他方損害發生前之原狀。因回復原狀而應給付金錢者
    ，自損害發生時起，加給利息。民法第213條定有明文。
　　上訴人無法使用、轉售系爭塔位，既如前述，故上訴人自得
    請求被上訴人賠償其因購買系爭塔位所受之金錢損害670萬
    元，及均自109年5月26日（見本院卷第324頁）起算之法定
    遲延利息。
　⒋又按不真正連帶債務係指數債務人具有同一給付目的，本於
    各別之發生原因，對債權人各負全部給付義務，因債務人一
　　人為給付，他債務人即同免其責任之債務（最高法院95年度
    台上字第2779號判決意旨參照）。查，恆笙公司係故意以背
    於善良風俗之方法，加損害於上訴人，沈心田為恆笙公司之
    受僱人，應與恆笙公司連帶賠償損害；宜城公司則因違反保
    護他人之法律，而致上訴人受有損害。準此，宜城公司、恆
    笙公司等2人，分別因民法第184條第2項規定（宜城公司）
    ，及第184條第1項後段、第185條第1項前段、第188條規定
    （恆笙公司等2人），對上訴人各負損害賠償責任，既如前
    述，即係基於不同之債務發生原因，就同一內容之給付，對
    於同一債權人各負全部給付義務。故其等乃不真正連帶債務
    人，宜城公司如為給付，則恆笙公司等2人公司於其給付之
    範圍內免其責任，反之亦然。上訴人請求被上訴人連帶負責
    ，尚非有據。
　㈡至本件既認上訴人依前開規定之請求為有理由，則其先位另
    依民法第184條第1項前段請求部分，及其備位之訴，均無再
    為審究之必要，併予敘明。　
五、從而，上訴人依民法第184條第2項規定，請求㈠宜城公司給付其670萬元，及自109年5月26日起至清償日止，按年息5%計算之利息；另依民法第184條第1項後段、第185條第1項前段、第188條第1項規定，請求㈡恆笙公司等2人連帶給付其670萬元，及自109年5月26日起至清償日止，按年息5%計算之利息：㈢前開2項之任一人為一部或全部給付，他人於給付範圍內免給付之義務，即屬正當。逾此部分之請求，非屬正當。原審就上開應予准許部分，為上訴人敗訴之判決，尚有未合。上訴意旨指摘原判決此部分不當，求予廢棄改判，為有理由，爰由本院廢棄改判如主文第2至4項所示。至原審就不應准許部分，為上訴人敗訴判決，核無不合，上訴論旨指摘原判決此部分不當，求予廢棄，為無理由。又兩造均陳明願供擔保聲請宣告准、免假執行，核無不合，爰分別酌定相當擔保金額併准許之。
六、兩造其餘之攻擊或防禦方法及未經援用之證據，經斟酌後，
    認為均不足以影響本判決之結果，自無逐一詳予論駁之必要
    ，併此敘明。 　　
七、據上論結，本件上訴為一部有理由，一部無理由，判決如主
    文。　
中　　華　　民　　國　　111 　年　　3 　　月　　9 　　日
              民事第五庭  
                  審判長法  官  賴劍毅
                        法  官  陳君鳳
                        法  官  邱靜琪
正本係照原本作成。
如不服本判決，應於收受送達後20日內向本院提出上訴書狀，其
未表明上訴理由者，應於提出上訴後20日內向本院補提理由書狀
（均須按他造當事人之人數附繕本）上訴時應提出委任律師或具
有律師資格之人之委任狀；委任有律師資格者，另應附具律師資
格證書及釋明委任人與受任人有民事訴訟法第466 條之1第1項但
書或第2項所定關係之釋明文書影本。如委任律師提起上訴者，
應一併繳納上訴審裁判費。
中　　華　　民　　國　　111 　年　　3 　　月　　14　　日

                        書記官  張淨卿　　

臺灣高等法院民事裁定
    主  文
原判決主文第一項記載，應更正為「原判決關於駁回上訴人後開
第二至四項之訴部分，及該部分假執行聲請暨訴訟費用負擔之裁
判，均廢棄」。主文第五項，應增列更正「其餘上訴駁回」。主
文第五、六項，應更正改列為第六、七項。
    理  由
一、按判決如有誤寫、誤算或其他類此之顯然錯誤者，法院得隨
    時或依聲請以裁定更正之，民事訴訟法第232條第1項定有明
    文。
二、查本院前開判決有如主文所示之顯然錯誤，應予更正。
三、依首開規定裁定如主文。 
中　　華　　民　　國　　111 　年　　3 　　月　　9 　　日
  　　　　　　民事第五庭   
                  審判長法  官  賴劍毅
　　　　　　　　　　    法  官  陳君鳳　 
                        法  官  邱靜琪
正本係照原本作成。
如不服本裁定，應於收受送達後10日內向本院提出抗告狀，並繳
納抗告費新臺幣1千元。但如對本件判決已合法上訴，則本裁定
不得抗告。
中　　華　　民　　國　　111 　年　　3 　　月　　14　　日

                        書記官  張淨卿